【裁判字號】    97,訴,2704
【裁判日期】    971204
【裁判案由】    返還寄託物
【裁判全文】
臺灣臺中地方法院民事判決  97年度訴字第2704號
原      告  財政部國有財產局台灣中區辦事處（即李祥雲之遺
            產管理人）
法定代理人  庚○○
訴訟代理人  洪嘉鴻律師
複代理人    辛○○
被      告  戊○○○
            丁○○
            丙○○
            乙○○
兼上三  人
訴訟代理人  甲○○
上當事人間請求返還寄託物事件，本院於民國97年11月20日言詞
辯論終結，判決如下：
    主    文
被告應連帶將如附表所示之物品返還原告；如不能返還時，應連
帶給付原告新臺幣伍拾肆萬零伍佰陸拾元，及自民國九十七年十
月三十日起至清償日止，按週年利率百分之五計算之利息。
訴訟費用新臺幣伍仟玖佰伍拾元由被告連帶負擔。
本判決第一項於原告以新臺幣壹拾捌萬壹仟元為被告供擔保後，
得假執行。
    事實及理由
一、原告起訴聲明雖為先位聲明為被告應連帶返還如附表所示之
    物品，備位聲明為被告應連帶給付原告540,560 元，及自起
    訴狀繕本送達翌日起至清償日止，按年息百分之5 計算之利
    息。惟其雖將聲明列為先位、備位聲明，但其意即先請求被
    告連帶返還如附表所示之物品，如不能返還時，則請求被告
    連帶給付原告540,560 元，及自起訴狀繕本送達翌日起至清
    償日止，按週年利率百分之5 計算之利息。又本件原告起訴
    係以寄託、繼承之法律關係為訴訟標的，以被告應連帶將如
    附表所示之物品返還原告，為主位請求，且以債務不履行損
    害賠償法律關係為訴訟標的，而以被告應連帶給付原告新臺
    幣54 0,560元，及自起訴狀繕本送達翌日起至清償日止，按
    週年利率百分之5 計算之利息，為補充請求，是以本件原告
    所提起訴之合併為補充選擇訴之合併，且因兩請求有附隨關
    係，均請求法院為判決，補充請求具有將來給付之訴之性質
    ，而主位請求係特定物之交付，將來有可能發生給付不能之
    情形，即有預先為補充請求之必要，符合民事訴訟法第246
    條所規定之提起將來給付之訴要件，從而本件起本件訴訟，
    符合民事訴訟法第246 條、同法第248 條之規定，合先敘明
    。
二、原告起訴主張：
  (一)緣被繼承人李祥雲於民國93年5 月19日死亡，在臺灣地區無
    法定繼承人，原告經本院指定為李祥雲之遺產管理人，得清
    理李祥雲遺產，而李祥雲生前於93年3 月21日書立遺囑並經
    公證，內容載明：「……另有定郵儲存新台幣（下同）貳百
    萬元，台銀一百萬元及優惠存款壹拾伍萬八千元及郵局活存
    柒拾六萬捌千零玖拾陸元，私蓄金均指定廖德川、孫家茂二
    人暫管，並協適度支付余醫療，生活，人事等費用至往生…
    」等語，並經被告之被繼承人孫家茂（已於95年1 月21日死
    亡）於遺囑上之財產保管人欄簽名並蓋指印，是孫家茂有受
    託保管李祥雲財產之事實，當無可疑。而上開遺囑所載另一
    名財產保管人廖德川，並無取得附表所示之動產加以管理，
    而均由孫家茂單獨為之。此觀之先前由遺囑執行人己○○、
    張鐵崑所提起，與本件相同內容之返還寄託物民事訴訟，僅
    列孫家茂之繼承人為被告可明。而於該訴訟事件中，被告等
    人亦自承其被繼承人孫家茂有受託保管如附表所示財物之事
    實。按寄託契約不論定有返還期限與否，寄託人均得隨時請
    求返還，民法第597 條、第598 條第1 項定有明文。而李祥
    雲生前將如附表所示物品寄託予孫家茂保管，但於遺囑中載
    明於往生將另作處理。原告因檢察官之聲請，由本院以96年
    度財管字第68號民事裁定選任為李祥雲之遺產管理人，自當
    依李祥雲之遺願，索回託管財物續行辦理。惟孫家茂業於95
    年1 月21日死亡，而被告則係其法定繼承人，自應繼承上開
    債務，當有連帶返還如附表所示物品之義務。退步言，如不
    能返還寄託物，應賠償損害：按「因可歸責於債務人之事由
    ，致給付不能者，債權人得請求賠償損害。」民法第226 條
    第1 項定有明文。查本件被告等人如保管過程失當而致寄託
    物品滅失無法返還，當屬可歸責於債務人之事由而致給付不
    能，同時亦構成民法上之侵權行為。原告得依債務不履行及
    侵權行為之法律關係，以請求權競合向被告請求相當於寄託
    物品價值之損害賠償。爰先請求被告返還如附表所示物品，
    如不能返還時，則請求被告給付540,560 元及自起訴狀繕本
    送達翌日起至清償日止，按年息百分之5 計算之利息。
  (二)並聲明：1.被告應連帶將如附表所示之物品返還原告（先位
    聲明）。2.被告應連帶給付原告540,560 元，及自起訴狀繕
    本送達翌日起至清償日止，按年息百分之5 計算之利息（備
    位聲明）。3.原告願供擔保，請准宣告假執行。
三、被告則以：孫家茂死前並未交代放置何處，故上開物品下落
    不明云云置辯。並聲明：原告之訴駁回。
四、兩造不爭執事項：
  (一)訴外人李祥雲於93年5月19日死亡。
  (二)原告經本院96年度財管字第68號民事裁定指定為李祥雲之遺
    產管理人。
  (三)訴外人孫家茂於95年1 月21日死亡，其繼承人為戊○○○、
    乙○○、甲○○、丁○○、丙○○，且均未拋棄繼承或限定
    繼承。又孫家茂生前曾受李祥雲之託保管如附表所示之物品
    ，但孫家茂死前並未交代放置何處，故上開物品下落不明。
五、原告主張其為李祥雲之遺產管理人，因李祥雲生前於93年3
    月21日書立遺囑，內容載明將如附表所示之物品寄託被告之
    被繼承人孫家茂保管，但於往生將另作處理，並有孫家茂於
    財產保管人欄親簽之遺囑為據；嗣李祥雲死亡，其為李祥雲
    之遺產管理人，自當依李祥雲之遺願，向孫家茂索回託管財
    物續行辦理，惟孫家茂亦已死亡，被告等為法定之繼承人，
    對於被繼承人之債務，負連帶責任，詎被告迄今拒不返還。
    而被告如不能返還如附表所示之物品時，因可歸責於被告之
    事由，致給付不能，則寄託物品之價額540,560 元，即為被
    告債務不履行所應賠償損害之金額之事實，業據其提出與所
    述相符之遺囑影本、本院96年度財管字第68號民事裁定影本
    、被告等人之戶籍謄本等件為證，並經證人己○○到庭證述
    明確，且為被告所不爭執，自應認原告之前開主張為實在。
六、按寄託物返還之期限，雖經約定，寄託人仍得隨時請求返還
    ，民法第597 條定有明文；又因可歸責於債務人之事由，致
    給付不能者，債權人得請求賠償損害，民法第226 條第1 項
    亦有明文。次按繼承人對於被繼承人之債務，負連帶責任，
    同法第1153條第1 項亦有明定。本件將如附表所示之物品寄
    託被告之被繼承人孫家茂保管，孫家茂於過世時仍未返還，
    而被告為其法定繼承人，則依上開規定，負連帶返還該等物
    品之責任。被告如不能返還時，因可歸責於被告之事由，致
    給付不能，其債務不履行所應賠償李祥雲遺產損害之金額即
    為540,560 元，已如前述，從而，原告本於繼承、寄託法律
    關係請求被告連帶將附表所示之物品返還原告（即主位請求
    ），並於被告如不能返還上開附表所示之物品時，本於民法
    第226 條第1 項之規定，請求被告連帶給付原告540,560 元
    ，及自起訴狀繕本送達翌日即97年10月30日起至清償日止，
    按週年利率百分之5 計算之利息（即補充請求部分），均為
    有理由，應予准許。
七、原告依債務不履行損害賠償法律關係、侵權行為法律關係而
    為上開補充請求，並請求法院就此二項訴訟標的擇一為其勝
    訴之判決，則本院既已認被告如不能連帶返還如附表所示之
    物品時，原告本於民法第226 條第1 項之規定（即債務不履
    行損害賠償法律關係），請求被告連帶給付540,560 元，及
    自97年10月30日起至清償日止，按週年利率百分之5 計算之
    利息，為有理由，自毋庸再就原告所主張之侵權行為法律關
    係為審酌，併此敘明。
八、假執行之宣告：
    原告陳明願供擔保，聲請宣告假執行，經核並無不合，爰酌
    定相當擔保金額准許之。
九、結論：原告之訴為有理由，依民事訴訟法第85條第2 項、第
    87條第1 項、第390 條第2 項，判決如主文。
中    華    民    國    97    年    12    月    4     日
                  民事第四庭    法  官  郭佳瑛
正本係照原本作成。
如對本判決上訴，須於判決送達後20日內向本院提出上訴狀。
中    華    民    國    97    年    12    月    4     日
                                書記官  謝明倫
附表：                             單位：新台幣
┌─────┬──────────┬─────────┐
│  編號    │     財產品名       │     數量         │
├─────┼──────────┼─────────┤
│  一      │２兩元寶            │１個              │
├─────┼──────────┼─────────┤
│  二      │１兩元寶            │６個              │
├─────┼──────────┼─────────┤
│  三      │５錢元寶            │１個              │
├─────┼──────────┼─────────┤
│  四      │金質紀念幣（國父120 │１個              │
│          │歲紀念幣）          │                  │
├─────┼──────────┼─────────┤
│  五      │金質紀念幣（70年紀念│大１個            │
│          │幣）                │中１個            │
├─────┼──────────┼─────────┤
│  六      │金質紀念幣（120歲紀 │大１個            │
│          │念幣）              │                  │
│          │                    │中１個            │
├─────┼──────────┼─────────┤
│  七      │金質紀念幣（70年紀念│最小２個          │
│          │幣）                │                  │
├─────┼──────────┼─────────┤
│  八      │銀幣（國父紀念幣70年│１個              │
│          │）                  │                  │
├─────┼──────────┼─────────┤
│  九      │金手鍊              │大型１條          │
├─────┼──────────┼─────────┤
│  十      │項鍊                │大１條            │
│          │                    │小１條            │
├─────┼──────────┼─────────┤
│ 十一     │戒指（綠色）        │１個              │
├─────┼──────────┼─────────┤
│          │小鑽戒              │２個              │
│ 十二     │                    │                  │
├─────┼──────────┼─────────┤
│ 十三     │金錶（2兩5錢4分8厘）│１隻              │
│          │                    │                  │
└─────┴──────────┴─────────┘


司法院資訊處製作；財團法人民間司法改革基金會備份。
